臺灣高等法院臺南分院刑事判決　　　　95年度上訴字第1303號
上　訴　人
即　被　告　甲○○
指定辯護人　本院公設辯護人　戊○○
上列上訴人因違反毒品危害防制條例案件，不服臺灣嘉義地方法
院94年度訴字第533號中華民國95年9月26日第一審判決（起訴案
號：臺灣嘉義地方法院檢察署94年度偵字第3429號），提起上訴
，本院判決如下：
    主  文
上訴駁回。
    事  實
一、甲○○及年籍姓名不詳綽號「姊夫」之成年男子與乙○○（
    業已另行審結）、丙○○（業已另行審結）、丁○○（業已
    另行審結，前因違反毒品危害防制條例案件，經臺灣苗栗地
    方法院以八十八年苗簡字第六二八號判決判處有期徒刑六月
    確定，甫於民國九十年六月十九日執行完畢），明知甲基安
    非他命為毒品危害防制條例第二條第二項第二款之第二級毒
    品，不得製造，竟共同基於製造第二級毒品甲基安非他命之
    犯意聯絡，於九十四年五月中旬起，由乙○○出資委請丙○○及丁○○購買麻黃素、丙酮、氯仿、氫氣、漏斗、冰箱…
    等詳如附表一、二所示，製造第二級毒品甲基安非他命所需
    之化學原料及工具，再由甲○○負責聯繫綽號「姊夫」之製
    毒師傅，以甲○○所提供之嘉義縣溪口鄉美北村崙尾七八之
    八號磚瓦屋（以下簡稱「嘉義溪口磚瓦屋」）為製毒地點，
    及以苗栗縣竹南鎮○○路二八八巷一六三弄五三之九號房屋
    （以下簡稱「苗栗竹南房屋」）為原料及工具藏放處所，開
    始製造甲基安非他命。
二、製造甲基安非他命之方法概分為三步驟：氯化反應步驟、氫
    化反應步驟及純化結晶步驟。「氯化反應步驟」係先將原料
    麻黃素與Thionyl Chloride（中文學名「亞硫醯氯」）或濃
    鹽酸反應生成氯麻黃素之過程，該過程中需使用氯仿、乙醚
    、丙酮等溶劑；「氫化反應步驟」係將氯麻黃素與氫氣反應
    得到甲基安非他命水溶液（即深色之「滷水」）之過程；「
    純化結晶步驟」係將甲基安非他命水溶液純化得到甲基安非
    他命結晶之過程。甲○○與乙○○、丙○○、丁○○及綽號
   「姊夫」之製毒師傅，再於九十四年六月初某日在嘉義溪口
    磚瓦屋，由「姊夫」負責調製，完成氯化及氫化反應之含液
    態甲基安非他命成分滷水，並由甲○○放入冰箱進行純化結
    晶步驟。
三、嗣於九十四年六月七日五時四十分許，甲○○與丁○○、乙○○、甲○○欲再等待「姊夫」前來嘉義溪口磚瓦屋進行純
    化結晶階段，並將部分物品搬運至苗栗竹南房屋藏放時，為
    法務部調查局南部地區機動工作組會同法務部調查局臺南市
    調查站、嘉義縣調查站、苗栗縣調查站、臺南縣警察局、嘉
    義縣警察局民雄分局等單位當場查獲，並扣得如附表一所示
    之物。丙○○為警查獲後，復帶同查獲人員前往苗栗竹南房
    屋，起獲如附表二所示之物。
四、案經法務部調查局南部地區機動工作組報由臺灣高雄地方法
    院檢察署檢呈請臺灣高等法院檢察署令轉臺灣嘉義地方法院
    檢察署檢察官提起公訴。
    理  由
壹、關於證據能力部分：
一、同案被告丙○○、乙○○於調查站之供述有證據能力：
（一）按被告以外之人於檢察事務官、司法警察官或司法警察調
      查中所為之陳述，與審判中不符時，其先前之陳述具有較
      可信之特別情況，且為證明犯罪事實存否所必要者，得為
      證據，刑事訴訟法第一百五十九條之二定有明文。
（二）同案被告丙○○抗辯調查站筆錄之記載不實等情；按訊問
      被告，除有急迫情況且經記明筆錄者外，應全程連續錄音
      ；必要時，並應全程錄影。又筆錄內所載之被告陳述與錄
      音或錄影之內容不符者，除有急迫情況且經記明筆錄而未
      錄音、錄影之情形外，其不符之部分，不得作為證據。刑
      事訴訟法第一百條之一第一項、第二項定有明文。此等規
      定於司法警察（官）詢問犯罪嫌疑人時準用之，又為同法
      第一百條之二所明定。故審理事實之法院，遇有被告抗辯
      其未有如訊（詢）問筆錄所載之陳述時，應先調取該訊（
      詢）問過程之錄音或錄影帶，加以勘驗，以判斷該筆錄所
      載被告之陳述得否作為證據。經原審於九十五年二月二十
      三日勘驗調查站訊問光碟之結果，被告丙○○在調查站訊
      問時所述之內容確實與筆錄之記載，有部分差距，原審已
      按錄音帶之內容作成勘驗筆錄。是同案被告丙○○於調查
      員詢問時之供述內容，應以原審勘驗筆錄之記載為準（見
      原審卷三第24─28頁）。
（三）本件關於同案被告乙○○是否出資委託同案被告丙○○、
      丁○○購買如附表一、二所示之物，同案被告乙○○是否
      出資與被告甲○○及同案被告丙○○、丁○○及綽號「姊
      夫」之人共同製造甲基安非他命之事實。同案被告丙○○
      於調查站訊問時陳稱：安非他命製造器具及材料部分係由
      乙○○出資購買，再聘請「姐夫」製造，我及丁○○僅協
      助搬運用品，我到嘉義溪口磚瓦屋搬過二次物品等語（見
      原審卷三第26─28筆錄頁勘驗頁）。嗣於原審九十五年五
      月十日審理中同案被告丙○○改稱：扣案物品是柯肇煌被
      關之前留下來給被告乙○○的，但由我負責保管，並不知
      道是製毒工具，因為甲○○表示有朋友綽號「姊夫」之人
      懂得如何製毒，所以將原本存放在苗栗竹南的物品搬一部
      份過來嘉義溪口鄉給「姊夫」看，在調查站所言不實在云
      云（見原審卷四第84─85頁）。
（四）同案被告乙○○則於調查站訊問時陳稱：液態安非他命及
      製造器具是我所有，該安非他命工廠係我出資籌設，器具
      有部分是我朋友柯肇煌所交付，一部分是我出資由丁○○
      綽號茉莉購得，我、丁○○及丙○○三人共同製造安非他
      命，已製成成品二或三公斤，即遭專案小組人員查獲，甲○○貼在冰箱上面「請勿打開」之紙條，是要提醒大家不
      可隨便打開冰箱門，避免待結晶之安非他命水溶液，驟失
      冷藏溫度影響結晶等語（見偵卷一第34─35頁）。而後在
      原審九十五年五月十日審理時另稱：扣案物品都是柯肇煌
      留下來的，當時由丙○○收起來放在他家菜園，並沒有請
      丙○○、丁○○幫忙買購買任何製造甲基安非他命所需之
      原料或器具云云（見原審卷四第63─68頁）。
（五）由上揭（三）、（四）所述顯見同案被告丙○○、乙○○
      於調查站之陳述核與審判中不符。本院審酌同案被告丙○○、乙○○均表示在調查站接受詢問時，並未受到強暴或
      脅迫，乃依照自己意思回答等情（見原審卷五第19頁）；
      且調查員於嘉義溪口鄉上開處所查獲附表一所示之扣案物
      品後隨即製作筆錄，離案發時間不久，同案被告乙○○、
      丙○○、丁○○及被告甲○○等人難以勾串證詞。而同案
      被告丙○○、乙○○是否配合警方辦案，是否有證人保護
      法之適用，攸關其是否享有減輕其刑之寬免，縱警員告知
      上開事項，亦僅係促使其瞭解其法律上之權利，尚難認有
      詐欺、利誘之情事。同案被告丙○○於調查員訊問時供出
      參與購買、搬運製毒原料、工具之事實，同案被告乙○○
      供出出資購買製毒原料、工具之事實，無疑為坦承製造第
      二級毒品甲基安非他命犯行，均屬對於其等相當不利之事
      項，此乃心智成熟之成年人所得以輕易瞭解，豈有刻意捏
      造為虛偽陳述之理？是同案被告丙○○、乙○○於調查站
      所述客觀上應具有較可信之特別情況，且亦為證明犯罪事
      實存否所必要，自有證據能力。
二、同案被告乙○○、丙○○、丁○○於偵查中之供述，對被告
    甲○○而言，無證據能力：
    按被告以外之人於審判外之言詞或書面陳述，除法律有規定
    者外，不得作為證據；又證人、鑑定人依法應具結而未具結
    者，其證言或鑑定意見，不得作為證據，刑事訴訟法第一百
    五十九條第一項、第一百五十八條之三分別定有明文。而共
    同被告之證詞對於其他被告而言，亦屬被告以外之人，其立
    於證人之地位於偵查中之供述，如未經具結，應無證據能力
    。是同案被告乙○○、丙○○、丁○○偵查中之陳述部分，
    對被告甲○○而言，均係立於證人之地位而為陳述，因檢察
    官未命其等具結，自無證據能力甚明（惟仍可為彈劾證據）
    。
三、本案監聽譯文有證據能力：
（一）按有事實足認被告或犯罪嫌疑人有最輕本刑為三年以上有
      期徒刑之罪嫌，並危害國家安全或社會秩序情節重大而有
      相當理由可信其通訊內容與本案有關，且不能或難以其他
      方法蒐集或調查證據者，在偵查中得由檢察官核發通訊監
      察書，通訊保障及監察法第五條第一項第一款、第二項定
      有明文。又通訊監察書應記載下列事項：一、案由及涉嫌
      觸犯之法條。二、監察對象。三、監察通訊種類及號碼等
      足資識別之特徵。四、監察處所。五、監察理由。六、監
      察期間及方法。七、聲請機關。八、執行機關。第五條之
      通訊監察期間，每次不得逾三十日；其有繼續監察之必要
      者，得於期間屆滿前，重新聲請。前項期間屆滿前，已無
      監察之必要者，應即停止監察，同法第十一條、第十二條
      亦定有明文。再電話監聽紀錄，僅屬依據監聽錄音結果予
      以翻譯之文字，固具文書證據之外觀，但實際上仍應認監
      聽所得之錄音帶，始屬調查犯罪所得之證物，乃刑事訴訟
      法第一百六十五條之一第二項所稱之新科技證物，如其蒐
      證程序合法，自具證據能力，不生須依同法第一百五十八
      條之四規定，認定其證據能力應審酌人權保障及公共利益
      均衡維護之問題。至審判期日提示錄音譯文供當事人辨認
      、表示意見並為辯論者，無非便宜行事，屬事實審法院調
      查證據程序事項（有最高法院94年度台上字第4665號判決
      可參）。
（二）查本案監聽係依臺灣高雄地方法院檢察署九十四年四月四
      日94雄檢博水聲監字第329號、九十四年五月三十日94雄
      檢博水聲監字第610號、九十四年五月二十六日94雄檢博
      水聲監字第589號等通訊監察書及通訊監察書電話附表（
      詳原審卷二第78─142頁），實施監察之通訊號碼為被告
      乙○○、丙○○、甲○○、丁○○所使用之行動電話門號
      ，監察方法為監聽、錄音。是承辦調查員對上開被告實施
      監聽錄音，並未逾越授權實施監察之範圍。至於通訊監察
      書監察對象載為何人，此應為核發通訊監察書時，依當時
      線索僅知悉犯罪嫌疑人之綽號，為客觀環境所致，本案監
      聽符合前開通訊保障及監察法之法定程序，且被告等又未
      指出監聽譯文有何不符之處。揆之前揭判決意旨，本案之
      監聽譯文自具有證據能力。
四、本案扣案如附表一、二所示之物品有證據能力：
（一）按刑事訴訟法於九十一年二月八日修正公布，增訂第一百
      三十一條第四項規定：「第一項、第二項之搜索執行後未
      陳報該管法院或經法院撤銷者，審判時法院得宣告所扣得
      之物，不得作為證據。」，其增訂理由亦明文：「按刑事
      訴訟須兼顧程序公正及發現實體真實，對於違背法定程序
      搜索所得之證據，其證據能力是否受影響，在英美法系國
      家，雖有判例長期累積而形成證據排除法則（Exclusiona
      ry Rule of Evidence），可將違法取得之證據事先加以
      排除，然而基於治安之要求及現實之需要，亦有許多例外
      情形，且例外之適用有漸廣之趨勢。…爰增訂第四項之規
      定，使審判時法院，於斟酌人權與公共利益之均衡維護原
      則下，作為認定證據能力有無之標準，以兼顧理論與實際
      ，而應需要。」等情。
（二）本件既為臺灣高雄地方法院檢察署檢察官指揮搜索，有檢
      察官實施逕行搜索指揮書附卷可參（見偵卷一第71頁）。
      而依當時監聽及調查人員跟監之證據，認被告等人在嘉義
      縣溪口美北村崙尾七八之八號內涉犯製造毒品罪嫌，乃臺
      灣高雄地方法院檢察署檢察官指揮調查人員逕行搜索該處
      及車號3791─ＨＮ、2622─ＫＸ、0167─ＧＩ號自小客車
      。又因被告丙○○於查獲後，供出放置苗栗縣竹南鎮○○
      路二八八巷一六三號房屋另放置與本案相關之物品，乃再
      搜索該處，並分別扣得附表一、二所示之物，並未嚴重影
      響被告等之人權，且對於發現真實有相當之重要性。縱然
      於搜索後依法陳報高雄地方法院時，因以法務部調查局南
      部地區機動工作組為聲請人，經該院以本件係由檢察官指
      揮之逕行搜索，應由檢察官提出聲請，然卻由法務部調查
      局南部地區機動工作組為聲請人，於法不合，而以該院94
      年度急搜字第13號裁定駁回陳報（見偵卷二第3─4頁）。
      然本案被告等所犯係製造第二級毒品之重罪，在考量公共
      利益之衡平下，本院認依刑事訴訟法第一百三十一條第四
      項之規定，毋庸將上開證物，宣告不得做為證據（即有證
      據能力）。
貳、實體部分：訊據被告甲○○及同案被告丁○○、乙○○、丙○○均矢口否認有何上開製造甲基安非他命犯行。被告甲○○及同案被告乙○○、丙○○辯稱：扣案物品均為案外人柯
    肇煌所交付，由被告乙○○、丙○○保管，原存放在苗栗竹
    南，因為想看看是否還有價值，所以搬運部分物品至嘉義縣
    溪口鄉磚瓦屋，並由甲○○聯絡綽號「姊夫」之人過來察看
    ，於九十四年六月七日遭查獲前幾天，「姊夫」表示應先將
    物品放置冰箱內看是否會有結果，遭查獲當天原本要等「姊
    夫」過來，因為沒聯絡好，即遭查獲，其等均不知道如何製
    造甲基安非他命，也沒有參與製造過程云云。同案被告丁○○則辯稱：其是開白牌計程車營生，九十四年六月七日清晨
    因為被告丙○○叫車，所以才到嘉義縣溪口鄉該處，下車後
    入內上廁所，即遭逮捕云云；惟查：
一、關於被告甲○○及同案被告乙○○、丙○○辯解扣案物品均
    由訴外人柯肇煌留下云云不可採信之理由：
（一）同案被告丙○○於九十五年六月七日調查站訊問供稱：出
      錢的人是乙○○，有些東西是他買的。我幫他買東西、搬
      東西，負責製造的人綽號「姊夫」，約四十歲人，比我矮
      一點，不在今天四個人當中，這是我第二次到該地搬東西
      。沒有搬成品出去，只是搬一些桶子之類，丁○○是乙○○的朋友，有時會幫忙搬東西等語（見原審卷三第24─28
      頁勘驗筆錄）。且於同日偵訊時亦供稱：「（可知綽號「
      姊夫」之男子姓名及年籍？）今日被扣到的液態安非他命
      及完成之安非他命是他做的，因為我有聽到姊夫告訴乙○○、丁○○、甲○○如何製造安非他命」等語（見偵卷一
      第74頁）。足見同案被告丙○○於調查站供述內容之可信
      性。若扣案物品均為柯肇煌所交付，同案被告丙○○理應
      於調查站訊問及時供出上情，然卻無隻字提及柯肇煌，顯
      見同案被告丙○○事後辯解之可疑。
（二）同案被告丙○○於調查站所述，核與同案被告乙○○於九
      十五年六月七日調查站訊問時供稱：「液態安非他命及製
      造器具是我所有，該安非他命工廠係我出資籌設，器具有
      「部分」是我朋友柯肇煌所交付，一部分是我出資由丁○○綽號茉莉購得。」、「由我與丁○○、丙○○共同製造
      」、「『請勿打開祥』係甲○○為避免冰箱內安非他命水
      溶液因驟失冷藏溫度而影響結晶形成所貼。鋼索及鎖頭亦
      係其為防止安毒被竊用以綑綁冰箱。但其並未出資或參與
      製造安非他命。」等語（見偵卷一第34─36頁）大致相符
      。又同案被告乙○○於偵查中自白：「我、柯肇煌、丙○○及丁○○，我們是自上星期五（九十四年六月三日）開
      始在今日被查獲處製造安非他命」等語（見偵卷一第76頁
      ）。若同案被告乙○○僅僅是替案外人柯肇煌代為保管製
      造安非他命之器具、原料，又豈有在調查站訊問及偵訊中
      為如此不利於己之供述之理？可見同案被告乙○○事後所
      辯並不足採。
（三）再者，柯肇煌於原審九十五年三月十五日審理時證稱：常
      看到被告乙○○與丙○○、丁○○在一起，之前曾向乙○○提到過製造安非他命的常識，及要如何購買麻黃素才不
      會被騙，其於九十四年四月二十六日另案為警逮捕，並羈
      押於看守所，其所有製造安非他命之物品，早在當時即被
      查扣，並未交付任何製造安非他命之原料或器具予被告乙○○，本案查獲當日（即九十四年六月七日）扣案之半成
      品更不可能是其留下的，因為當時已遭收押禁見達一、二
      月等語（見原審卷三第158─165頁）。此外，依卷附柯肇
      煌之臺灣高等法院被告前案紀錄表所示（見原審卷三第11
      8頁），證人柯肇煌乃因擄人勒贖案件經警逮捕後，於九
      十四年四月二十八日羈押於臺灣南投看守所，與其證詞符
      合。則證人柯肇煌因擄人勒贖案件突然經警逮捕，並羈押
      於看守所，又豈有可能預先將扣案物品交付被告乙○○等
      人保管？
（四）同案被告乙○○聲請傳訊之證人林文科、呂玉萱雖於原審
      均證稱：有一次在被告乙○○妹妹租屋處打麻將時，見到
      柯肇煌用瓦斯在煮一鍋東西，柯肇煌表示是安非他命，還
      說要放到冰箱裡面結晶云云（見原審卷三第127、134頁）
      ；不僅為證人柯肇煌所否認（見原審卷三第162頁）；且
      證人林文科證稱：當天是其等先到，在房間打牌，後來乙○○、丙○○過來說要等柯肇煌，打牌的人有出去看一下
      等語（見原審卷三第130─132頁）；證人呂玉萱卻證稱：
      當天是柯肇煌先到場等語（見原審卷三第135頁）。可知
      兩人對於柯肇煌與乙○○何人先到達該處，所證相互矛盾
      ，其證詞是否屬實令人存疑。況製造安非他命乃違反毒品
      危害防制條例第四條第二項，得科以無期徒刑或七年以上
      有期徒刑之重罪，訴外人柯肇煌豈有在眾人面前加熱攪拌
      安非他命滷水，進行第三階段純化步驟之可能？退而言之
      ，縱然證人柯肇煌確有於上開時地進行安非他命之純化步
      驟，依證人林文科、呂玉萱之證詞，亦無法證明扣案物品
      均為柯肇煌所交付，而為有利於被告甲○○及同案被告乙○○、丙○○等人之證據。
二、關於同案被告丁○○辯稱九十四年六月七日乃因丙○○叫車
    才到嘉義溪口磚瓦屋，完全不知道搬運之物品為何云云其所
    述不可採信之理由：
（一）同案被告丙○○、乙○○於調查站中均已陳稱被告丁○○
      協助購買及搬運製毒器具、原料之事實，已如上述。且證
      人柯肇煌更證稱經常看到被告丁○○與被告乙○○在一起
      ，均顯見其等關係之密切。
（二）又同案被告丁○○請求原審調取其所使用之0000000000號
      行動電話通聯記錄，用以證明其與同案被告乙○○、丙○○不常聯絡等情。然經原審核對上開通聯記錄內容，上開
      門號於九十五年五月十六日、十七日、十八日、二十二日
      、二十三日、二十五日、三十日，六月二日、三日、五日
      、六日、七日，與被告丙○○所使用之0000000000門號、
      被告乙○○所使用之0000000000門號均有通話紀錄，且每
      日通話次數多達二至三通等情，有臺灣大哥大股份有限公
      司雙向通聯資料查詢附卷可參（見原審卷一第170─175頁
      ）。被告丁○○辯稱與被告乙○○、丙○○等人甚少聯繫
      云云，顯然與通聯資料不符，殊難採信。
（三）況被告丁○○使用之上開手機門號於九十五年六月七日清
      晨五時二十七分本案遭查獲前，通話使用之基地台為「嘉
      義縣新港鄉○○○段四００地號」，而上開門號於九十五
      年五月十七日、二十三日、三十一日、六月一日、三日亦
      均有使用相同之基地台發話或受話之記錄，有通聯資料之
      記載可資參照（見原審卷一第170─175頁）。被告丁○○
      居住於苗栗竹南，有其年籍資料可參，與嘉義新港並無特
      殊之地緣關係，然其持用之手機門號卻屢次以「嘉義縣新
      港鄉○○○段四００地號」基地台發話或受話。足見同案
      被告丁○○曾多次前往嘉義溪口磚瓦屋，並非如其所辯，
      僅是因查獲當天被告丙○○叫車才前往該處而已。
（四）況同案被告丁○○於調查站訊問時供稱：因為尚欠被告乙○○賭資六千元，所以當日到嘉義溪口磚瓦屋搬運物品並
      未收取車資云云（見偵卷一第48頁背面）；同案被告乙○○於調查站訊問時卻表示：當日給予丁○○二千元車資等
      語（見偵卷一第35頁背面）。兩人對於車資如何計算、交
      付，所述有明顯差異。若同案被告丁○○確實為白牌計程
      車業者，以賺取車資營生，豈有在未確定車資之情形下，
      於深夜自苗栗竹南前往嘉義溪口為被告乙○○搬運物品之
      理？可見同案被告丁○○之辯解，顯非事實，不可採信。
三、關於認定被告甲○○與同案被告乙○○、丙○○、丁○○共
    同製造第二級毒品甲基安非他命之理由，說明如下：
（一）同案被告丙○○於調查站訊問供陳：購買、搬運製毒材料
      及委請綽號「姊夫」之製毒師傅，在嘉義溪口磚瓦屋製毒
      等情。同案被告乙○○供稱：該安非他命工廠係其出資籌
      設，由其與被告丁○○、丙○○共同製造等情，業如上述
      。又同案被告丙○○於調查站訊問時並未提及柯肇煌此人
      ，於偵查中更供稱曾看見「姊夫」指導如何製作安非他命
      等語；是附表一編號三三之結晶體是否確實為證人柯肇煌
      所遺留，同案被告乙○○、丙○○、丁○○及被告甲○○
      僅係聽從「姊夫」之指示，置入冰箱內待其結晶等情，誠
      屬可疑。且同案被告乙○○於九十四年六月七日調查站訊
      問及偵訊時供稱：是由柯肇煌指導製作安非他命云云（見
      偵卷一第74頁）。惟查，證人柯肇煌早已於九十四年四月
      二十八日羈押於臺灣南投看守所，絕無可能指導被告乙○○等人製造安非他命。足認被告乙○○於調查站及偵查中
      此部分供述，應係避重就輕之詞，不可採信。扣案如附表
      一、二所示之製毒器具、原料既非由訴外人柯肇煌所交付
      ，則依被告乙○○於調查站之供述，當是由同案被告乙○○出資，委託同案被告丙○○、丁○○分批陸續購得。
（二）被告甲○○於原審九十五年六月十五日審理時以證人身份
      證稱：嘉義溪口磚瓦屋乃被告乙○○與其接洽使用，而綽
      號「姊夫」之成年男子，是其介紹給被告乙○○認識，在
      遭查獲前幾天有請「姊夫」過來嘉義溪口磚瓦屋，東西冰
      到冰箱時同案被告丁○○也有看見等語（見原審卷四第14
      3─146頁）。顯然被告甲○○確有居間介紹製毒師傅「姊
      夫」予同案被告乙○○認識之事實。
（三）再者，同案被告乙○○於偵查中坦承使用0000000000、00
      00000000號門號（見偵卷一第142頁），被告甲○○於偵
      查中坦承於九十四年六月三日撥打電話給「姊夫」（見偵
      卷一第145頁偵訊筆錄及偵卷二第5頁譯文），則被告甲○○持用之手機門號為0000000000號亦堪認定。依通訊監察
      譯文所載，九十五年六月三日十二時三十二分許同案被告
      乙○○與被告甲○○之通話內容為：「連：「阿賢」你有
      聯絡到「姊夫」嗎？莊：有啊！有聯絡到…那是說中午過
      才要去「上班」啦！連：好！我們現在要下去了。」（見
      偵卷二第7頁）；而同案被告丙○○（持0000000000門號
      ）與被告丁○○（持0000000000門號）同日十二時二十四
      分之通話內容為：「…陳：「阿賢」有在嗎？他有跟「姊
      夫」聯絡好了嗎？蔡：沒有看見人了，我來弄了一下就去
      房間，結果就睡著了。那「阿賢」應該開白色ＭＡＲＣＨ
      出去了，應該去載「姊夫」了啦…」（見偵卷二第10頁）
      。復參照同案被告丁○○所持上開門號雙向通聯資料基地
      台顯示位置為「嘉義縣溪口鄉○○○段四００地號」，堪
      信六月三當天同案被告乙○○、丙○○、丁○○及被告甲○○等人與「姊夫」相約至嘉義溪口磚瓦屋無疑。
（四）又依同案被告丙○○與丁○○於九十四年五月十三日二十
      三時三分許通話內容譯文所載：「陳：大仔，你那天說你
      們花店的『矸仔錢』是押多少？蔡：『矸仔錢』？…陳：
      氫氣的那個『矸仔』有沒有！蔡：我不太記得，不知道是
      押幾千我也忘了…那個我再問詳細啦，他關店了。」等語
      （見偵卷二第23頁），顯係談論購買製造甲基安非他命氫
      化階段所需氫氣之相關事宜。
（五）同案被告乙○○與被告甲○○九十四年五月十七日監聽譯
      文，其中十五時九分許之通話內容記載：「…莊：現在姊
      夫先跟我去看那箱水果如果好的話那看怎樣在跟你聯絡。
      」、十六時五十一分通話內容記載：「莊：那箱水果壞了
      喔！不能吃了！。連：那個他那邊有方便的地方嗎？莊：
      啊？連：那我那邊方便嗎？莊：那裡就是沒有啊！他現在
      就是和我來看「水果」啊，他現在和我在「水果園」這裡
      。那水果他有看到了啊！連：那就別的地方想看看有沒有
      啊。…莊：看有沒有收成了，趁現在颱風期雨季剛過正好
      價。」、十七時二十五分許通話內容記載：「莊：說要買
      「苗」啦！他說一定要買「栽仔」。連：不然你叫他快去
      幫我們訂。…莊：我也有問他趕的話大概要多久？他說買
      「苗」要發「苗木」，成長要十多天。」等語（見偵卷二
      第72─74頁），而同案被告乙○○於偵查中經檢察官提示
      上開譯文後供稱：「水果」是指小蕃茄等語（見偵卷一第
      143頁），甲○○卻供稱：「苗」是指要買牌，成長要十
      多天是指報牌的日期云云（見偵卷一第146頁）。二人之
      供詞有明顯差異，顯係臨訟杜撰之詞，不可採信。由上開
      通訊內容亦可推知，同案被告乙○○等人，並非僅於九十
      四年六月三日請「姊夫」至嘉義溪口磚瓦屋看原料而已，
      而是在此之前即由被告甲○○負責聯絡「姊夫」，並請其
      指導如何製作安非他命及購買相關原料之情事。
（六）證人湯玉峰即破獲本案之調查員證稱：「（行動蒐證作業
      表是否你製作？）是。我做簡要紀錄。但均為我親身所見
      。（九十四年六月三日至甲○○老家（即嘉義溪口磚瓦屋
      ），距離多久聞到酸臭味？）三十公尺。（是否當時可以
      立刻辨別出是製作安非他命的味道？）可以。（六月七日
      搜索時，是否看得出來現場物品製造到第幾階段？）第三
      階段要純化的階段。在冰箱內查扣的是附表一編號三三之
      物品（鑑定結果認含微量甲基安非他命成分，詳見後述）
      」等語（見原審卷三第143、153頁）。並有現場蒐證照片
      四十四張附卷可參（見偵卷二第64─74頁）。是上開嘉義
      溪口磚瓦屋內尚且裝設路口監視錄影設施，若非從事製造
      毒品之不法犯罪行為，又豈有在住家內裝設該等設備之理
      。且被告甲○○於原審坦承嘉義溪口磚瓦屋冰箱為其上鎖
      並貼上「請勿打開」字條（見原審卷五第27頁）。堪信同
      案被告乙○○、丙○○、丁○○與被告甲○○及綽號「姊
      夫」之製毒師傅，於九十五年六月三日已在嘉義溪口磚瓦
      屋進行甲基安非他命之製造。
（七）按甲基安非他命之製造流程主要可分為三個階段，分別為
      氯化階段（又稱「鹵化階段）、氫化階段及純化階段。氯
      化階段係將原料鹽酸麻黃素與Thionyl Chloride（即亞硫
      醯氯）或濃鹽酸反應生成氯麻黃素之過程，該過程中需使
      用氯仿、乙醚、丙酮等溶劑，所需器材為塑膠容器、過濾
      設備及晾乾設備等。氫化階段係將氯麻黃素與氫氣反應得
      到甲基安非他命水溶液之過程，該過程中需使用醋酸鈉、
      氫氧化鈉、活性炭、氯化鈀、硫酸鋇等試劑，所需器材為
      壓力反應瓶（槽）、氫氣瓶（附壓力表）、酸鹼測試紙（
      或設備）、過濾設備及相關容器等。純化階段係將甲基安
      非他命水溶液純化得到甲基安非他命結晶之過程，該過程
      中需使用食鹽、活性炭等試劑，所需器材為冷凍（藏）設
      備及過濾設備等。有法務部調查局94年9月5日調科壹字第
      09400402000號函在卷可參（見偵卷一第184頁）。
（八）本案所查獲如附表二編號3所示之麻黃素，為氯麻黃素，
      重達十一公斤，堪信已完成甲基安非他命製作之第二階段
      即氯化階段。又扣案如附表二編號1滷水十公升（約九公
      斤）、編號2安非他命成品一盒、附表一編號33安非他命
      結晶二包（自嘉義溪口磚瓦屋冰箱內取出），均含有微量
      甲基安非他命成分，已如上述。上開滷水為黑色含甲基安
      非他命液體，亦與製造過程中第二階段氫化反應，係將氯
      麻黃素與氫氣反應得到甲基安非他命水溶液（即「滷水」
      ）之過程相符合。
（九）再者，扣案如附表一、二所示物品，經法務部調查局檢驗
      結果認定：一、查獲自苗栗竹南房屋（即附表二部分）之
      編號1「滷水」一桶（淨重約九公斤）、編號2「安非他命
      半成品」一盒淨重約二公斤，均發現含微量甲基安非他命
      、氯麻黃素、麻黃素等成分；編號3「氯麻黃素」二包（
      淨重約十一公斤）均發現含氯麻黃素及微量麻黃素成分。
      二、經檢驗查獲自嘉義溪口磚瓦屋與門口停放車號3791─
      ＨＮ、2622─ＫＸ車輛（即附表一部分）編號33（上開通
      知書誤載為編號36）「安非他命結晶品」二包（淨重約一
      公斤）均發現含氯麻黃素及微量甲基安非他命、麻黃素等
      成分；編號2「液態安非他命」四桶（淨重約六十公斤）
      均未發現含法定毒物成分。三、經勘驗前開處所及二部車
      輛中所查獲之鈀原料、硫酸鋇、氫氣、搖臺、活性炭、氫
      氧化、鈉醋酸鈉、加熱設備、真空馬達、過濾設備、攪拌
      棒、磅秤、食鹽、冰箱、脫水機、晾乾用濾紙及各式呈裝
      容器等原料及設備，發現均符合一般製造甲基安非他命氫
      化及純化階段中，所需之各項設備及原料等情，有法務部
      調查局94年7月13日調科壹字第19400319300號檢驗通知書
      附卷可參（見偵卷一第159頁）。此外並有扣案物品照片
      二本附卷足憑。綜上，足認上開嘉義溪口磚瓦屋、苗栗竹
      南房屋確係製造甲基安非他命之地下工廠。
（十）又經鑑定人吳守謙即管制藥品管理局科長於原審九十五牛
      年七月二十六日審理時對扣案物品鑑定稱：冰箱是可以保
      存試劑或是結晶時促進結晶形成。液態安非他命如果鑑定
      以後有安非他命成份，需要冷藏之後等其結晶。濾紙是在
      結晶時，過濾雜質用。丙酮常見是溶劑使用。氫氧化鈉是
      強鹼，用來調解反應物的酸鹼度，或是反應時的催化劑。
      硫酸鋇、硝酸是當作反應的試藥。陶瓷漏斗是過濾用。氯
      仿是作溶劑使用。麻黃素是製造甲基安非他命的原料。鈀
      原料是在製造安非他命過程中的還原催化劑。活性炭是用
      在結晶時脫色使用。這樣成品顏色比較漂亮等語（見原審
      卷五第12頁）。又扣案如附表二編號10之搖台，可用於甲
      基安非他命製造過程之震盪器具，有法務部調查局94年12
      月21日00000000000號函附卷可參（見原審卷二第39頁）
      。則依前開函文所示內容及鑑定人吳守謙所為鑑定，扣案
      如附表一、二所示之物，應係製造甲基安非他命過程所需
      之物品及工具無訛。
四、關於本案應屬製造第二級毒品甲基安非他命既遂之理由，說
    明如下：
（一）按毒品危害防制條例之制定，旨在防制毒品危害，維護國
      民身心健康，對於具有成癮性、濫用性及對社會危害性之
      麻醉藥品與其製劑及影響精神物質與其製品，予以管制，
      並區分其等級及品項，就製造、運輸、販賣、意圖販賣而
      持有、轉讓、施用、持有，乃至非法使人施用及引誘他人
      施用各級毒品之行為，分別明定其處罰。甲基安非他命為
      毒品危害防制條例第二條第二項第二款所定之第二級毒品
      ，係以鹽酸麻黃素為原料，先經鹵化反應程序製成氯麻黃
      素，再經氫化反應程序而產生含有甲基安非他命成分之滷
      水（液態甲基安非他命），最後經純化結晶步驟，將生成
      之結晶物脫水風乾，而得高純度之固態甲基安非他命。故
      就製造過程而言，氫化反應程序所產生之滷水，已含有甲
      基安非他命之成分，即屬化學反應之製成品，應認已製造
      既遂。至純化結晶步驟，僅係去其雜質並使之固化為結晶
      體，以提高純度及方便施用；如謂須俟完成純化結晶步驟
      始為既遂，不但與甲基安非他命製造結果所呈現之化學反
      應狀態不合，抑且不足以遏阻毒品之擴散，達到刑罰之一
      般預防功能，當非毒品危害防制條例之立法本旨。（最高
      法院91年度台上字第132號、92年度台上字第245號、93
      年度台上字第2824號、94年度台上6196號判決可資參照。
      ）
（二）扣案如附表一編號33（上開通知書誤載為編號36）「安非
      他命結晶品」二包（淨重約一公斤）均發現含微量甲基安
      非他命，如附表二編號1「滷水」一桶（淨重約九公斤）
      、編號2「安非他命成品」一盒淨重約二公斤，均發現含
      微量甲基安非他命成分等情，有法務部調查局94年7月13
      日調科壹字第19400319300號檢驗通知書附卷可參（見偵
      卷一第159頁）。再依法務部調查局94年12月21日調科壹
      字第00000000000號函載明：「本局檢驗通知書上所載之
      「微量甲基安非他命」係指甲基安非他命純度為一％以下
      之檢品。該「微量甲基安非他命」因含甲基安非他命化學
      成分，故為甲基安非他命成品，並非毒品製造過程中之半
      成品。」等語（見原審卷二第39頁），足見扣案物品已含
      有甲基安非他命成分，因認上訴人等製造甲基安非他命行
      為已達既遂程度，並不因上開物質未純化結晶以供人體直
      接施用，而有所影響。另同案被告乙○○之辯護人請求法
      務部調查局說明所謂一％以下太廣泛，究竟含量為多少％
      ？是否為成品云云。因上開鑑定已認「該微量甲基安非他
      命」，為甲基安非他命成品，故辯護人請求說明部分，並
      無實益，自無函詢之必要，併此敘明。
五、綜上所述，被告甲○○製造第二級毒品之犯行，已堪認定，
    應予依法論科。
參、論罪科刑部分：
一、論罪：
（一）查甲基安非他命係屬毒品危害防制條例第二條第二項第二
      款所規定之第二級毒品；核被告甲○○所為，係犯毒品危
      害防制條例第四條第二項之製造第二級毒品既遂罪。被告
      甲○○與乙○○、丙○○、丁○○及綽號「姊夫」之成年
      男子間，就上開製造甲基安非他命之犯行，彼此有犯意聯
      絡及行為分擔，均應修正前刑法第二十八條之規定論以共
      同正犯（新舊法比較詳後述）。
（二）被告甲○○於製造第二級毒品甲基安非他命後，復進而持
      有，渠等持有之低度行為應為製造之高度行為所吸收，均
      不另論罪。而被告於嘉義溪口磚瓦屋、苗栗竹南房屋內製
      造甲基安非他命之流程，係為達製造甲基安非他命之目的
      所為之數舉動，且於同時同地或密切接近之時、地實施，
      侵害同一之法益，各行為之獨立性極為薄弱，依一般社會
      觀念，在時間差距上，難以強行分開，在刑法評價上，以
      視為數個舉動之接續施行，合為包括之一行為予以評價，
      較為合理，自應論以接續犯。
二、新舊法比較：按行為後法律有變更者，適用行為時之法律。
    但行為後之法律有利於行為人者，適用最有利於行為人之法
    律，刑法第二條第一項定有明文又比較時應就罪刑有關之共
    犯、未遂犯、想像競合犯、牽連犯、連續犯、結合犯，以及
    累犯加重、自首減輕暨其他法定加減原因（如身分加減）與
    加減例比等一切情形，綜其全部罪刑之結果而為比較。查被
    告行為後，刑法已於九十四二月二日修正公布，並於九十五
    年七月一日生效施行。茲比較本案所涉新舊刑法：
（一）共同正犯部分：修正施行前刑法第二十八條之規定為：「
      二人以上共同實施犯罪之行為者，皆為正犯」，修正施行
      後之規定則為：「二人以上共同實行犯罪之行為者，皆為
      正犯」，揆諸本條之修正理由係為釐清陰謀共同正犯、預
      備共同正犯是否合乎正犯之要件，即共同正犯並未涵蓋陰
      謀及預備共同正犯。而本件被告係正犯，其犯行非屬陰謀
      、預備共同正犯。是被告等行為後刑法第二十八條之修正
      ，對於被告並無有利或不利之情形。
（二）罰金部分：刑法第三十三條第五款關於「罰金：一元以上
      」之規定，修正公布為「罰金：新台幣一千元以上，以百
      元計算」，刑法法定本刑中列有罰金者，其法定最低度罰
      金因之提高，涉及科刑規範變更，自有新舊法比較之必要
      ，比較結果，以舊法有利於行為人，應適用舊法規定，定
      其罰金部分之法定刑。
（三）綜上全部法定加減原因比較結果，以適用舊法較有利於被
      告，自應依修正前之刑法共犯及罰金之規定，並一體適用
      之。又從刑附屬於主刑，應依主刑所適用之法律適用之。
三、原審以被告甲○○罪證明確，因予適用毒品危害防制條例第
    四條第二項，刑法第二條第一項前段、第十一條、第二十八
    條、第四十七條，並審酌被告甲○○不思正途，為牟私利即
    製造第二級毒品甲基安非他命，扣案原料數量龐大，助長毒
    品之氾濫，危害國人之健康至鉅，且被告甲○○僅坦承少部
    分犯行，飾詞卸責，顯無悔意，扣案原料、器具為被告乙○○所出資購買，其顯係本案製造甲基安非他命之主謀，被告
    丙○○、丁○○則均為被告乙○○之手下，其等涉案之程度
    不同，且尚提供場所及未查獲甲基安非他命自上開製毒工廠
    流入市面等一切情形，量處被告甲○○有期徒刑八年。並認
    （一）扣案如附表一編號33之安非他命結晶品、附表二編號
    1滷水、編號2安非他命結晶均含有第二級毒品甲基安非他命
    成分，均依毒品危害防制條例第十八條第一項前段規定宣告
    沒收銷燬之，至於鑑驗耗用部分既已滅失，自無庸宣告沒收
    銷燬。（二）其餘扣案如附表一、二所示之物，並無證據足
    證係專供製造第二級毒品之器具，尚不得依上開規定，宣告
    沒收銷燬，惟依相關卷證資料所示，足認係被告甲○○及同
    案被告乙○○所有，且供被告甲○○及同案被告乙○○、丙○○、丁○○製造第二級毒品所用之物，依毒品危害防制條
    例第十九條第一項前段之規定，宣告沒收。（三）至於扣案
    海洛因四包（起訴書附表一編號29、39），雖經鑑定確實為
    海洛因成分，分別有法務部調查局94年10月4日、94年9月29
    日鑑定通知書附卷可參（見原審卷一第62頁、卷三第3頁）
    ，且經同案被告乙○○證稱為其所有（見原審卷五第76頁）
    ；然同案被告乙○○持有第一級毒品海洛因之犯行，與本件
    製造第二級毒品甲基安非他命之犯行並無直接關聯，且經公
    訴人於原審九十五年九月六日審理時表示該部分，同案被告
    乙○○是否涉犯施用或持有第一級毒品罪將另行處理（見原
    審卷五第76頁），故不宣告沒收。（四）又扣案吸食器一個
    、新台幣十五萬四千二百元（此部分已先行發還被告乙○○
    、丙○○）、人民幣四百元、大陸手機漫遊卡七張、大陸手
    機增值卡二張（分別為起訴書附表一編號27、31─33之物品
    ）並無積極證據足以證明係供被告等人違犯本件犯行所用之
    物，均不另為沒收之諭知。本院經核原判決，認事用法，並
    無不合，量刑亦稱妥適。被告甲○○上訴意旨，仍執原詞否
    認犯罪，空言指摘原判決認事用法有誤，為無理由，應予駁
    回。另原審雖認本案罰金刑部分，應適用修正前刑法之規定
    。惟依前所述，共犯與法定本刑中列有罰金者應綜合比較，
    一體適用，不得割裂。故本案綜合比較結果均應適用舊法規
    定。原審引用修正後刑法二十八條共犯之規定，尚有未洽，
    應予更正。惟此部分與被告等所科之刑無涉，結果並無不同
    ，對判決不生影響，依最高法院九十五年度第二一次刑事庭
    會議決議，自毋庸將原判決撤銷，併此敘明。
據上論結，應依刑事訴訟法第三百六十八條，判決如主文。
本案經檢察官蘇南桓到庭執行職務。
中　　華　　民　　國　　96　　年　　5　　月　　15　　日
                  刑事第二庭    審判長法　官  葉居正
                                      法　官  吳森豐
                                      法　官  吳勇輝
以上正本證明與原本無異。
如不服本判決，應於收受本判決後十日內向本院提出上訴書狀。
其未敘述上訴理由者並得於提起上訴後十日內向本院補提理由書
狀（均須按他造當事人之人數附繕本）「切勿逕送上級法院」。
　　　　　　　　　　　　　　　　　　　書記官  李良倩
中　　華　　民　　國　　96　　年　　5　　月　　15　　日
本案附錄法條：
毒品危害防制條例第4條第2項
製造、運輸、販賣第二級毒品者，處無期徒刑或7年以上有期徒
刑，得併科新臺幣7百萬元以下罰金。
附表一：
　 ┌───┬────────┐
　 │編號　│品名及數量　　　│
　 ├───┼────────┤
　 │1　　 │冰箱1台　　　　 │
　 ├───┼────────┤
　 │2　　 │液態安非他命4桶 │
　 ├───┼────────┤
　 │3　　 │攪拌棒3支　　　 │
　 ├───┼────────┤
　 │4　　 │磅秤2台　　　　 │
　 ├───┼────────┤
　 │5　　 │濾紙1盒　　　　 │
　 ├───┼────────┤
　 │6　　 │不銹鋼鍋2個　　 │
　 ├───┼────────┤
　 │7　　 │瓦斯桶1桶　　　 │
　 ├───┼────────┤
　 │8　　 │對斯爐1座　　　 │
　 ├───┼────────┤
　 │9　　 │監視器2台　　　 │
　 ├───┼────────┤
　 │10　　│塑膠漏斗1個　　 │
　 ├───┼────────┤
　 │11　  │丙酮5桶　　　　 │
　 ├───┼────────┤
　 │12　  │氫氧化鈉1瓶　　 │
　 ├───┼────────┤
　 │13　  │硫酸鋇10瓶　　　│
　 ├───┼────────┤
　 │14　  │硝酸3瓶　　　　 │
　 ├───┼────────┤
　 │15　  │真空馬達1台　　 │
　 ├───┼────────┤
　 │16　  │濾瓶1個　　　　 │
　 ├───┼────────┤
　 │17　  │陶瓷漏斗1個　　 │
　 ├───┼────────┤
　 │18　  │甲劑1桶　　　　 │
　 ├───┼────────┤
　 │19　  │氯仿1桶　　　　 │
　 ├───┼────────┤
　 │20　  │溫度計2支　　　 │
　 ├───┼────────┤
　 │21　  │記事本1本　　　 │
　 ├───┼────────┤
　 │22　  │白報紙1卷　　　 │
　 ├───┼────────┤
　 │23　  │塑膠桶1批　　　 │
　 ├───┼────────┤
　 │24　  │塑膠水杓1批　　 │
　 ├───┼────────┤
　 │25　  │橡膠手套1批　　 │
　 ├───┼────────┤
　 │26　  │量杯1個　　　　 │
　 ├───┼────────┤
　 │27　  │塑膠唧筒1個　　 │
　 ├───┼────────┤
　 │28　  │氫氣瓶1罐　　　 │
　 ├───┼────────┤
　 │29　  │陶瓷漏斗1只　　 │
　 ├───┼────────┤
　 │30　  │玻璃瓶1只　　　 │
　 ├───┼────────┤
　 │31　  │濾紙1盒　　　　 │
　 ├───┼────────┤
　 │32　  │手機2支　　　　 │
　 ├───┼────────┤
　 │33  　│安非他命結晶品2 │
　 │　　　│包　　　　　　　│
   └───┴────────┘
附表二：
　 ┌───┬────────┐
　 │編號　│品名及數量　　　│
　 ├───┼────────┤
　 │1     │滷水10公升　　　│
　 ├───┼────────┤
　 │2　　 │安非他命半成品1 │
   │      │盒              │
　 ├───┼────────┤
　 │3　　 │氯麻黃素2包　　 │
　 ├───┼────────┤
　 │4　　 │鈀原料1包　　　 │
　 ├───┼────────┤
　 │5　　 │活性碳2包　　　 │
　 ├───┼────────┤
　 │6　　 │氫氧化鈉12瓶　　│
　 ├───┼────────┤
　 │7　　 │Sodium Acetate  │
　 │　　　│（醋酸鈉）      │
   │      │ 8瓶            │
　 ├───┼────────┤
　 │8　　 │脫水機1台　　　 │
　 ├───┼────────┤
　 │9　　 │真空馬達1台　　 │
　 ├───┼────────┤
　 │10　　│搖台1台　　　　 │
　 ├───┼────────┤
　 │11　  │不銹鋼托盤4只　 │
　 ├───┼────────┤
　 │12　  │攪拌棒1支　　　 │
　 ├───┼────────┤
　 │13　  │電磁爐1台　　　 │
　 ├───┼────────┤
　 │14　  │冰箱1台　　　　 │
　 ├───┼────────┤
　 │15　  │電扇1只　　　　 │
　 ├───┼────────┤
　 │16　  │濾網2只　　　　 │
　 └───┴────────┘
